【裁判字號】    90,交易,45
【裁判日期】    921009
【裁判案由】    業務過失傷害
【裁判全文】
臺灣臺北地方法院刑事判決                            九十年度交易字第四五號
    公  訴  人  臺灣臺北地方法院檢察署檢察官
    被      告  甲○○  男  四.
    選任辯護人  陳和貴律師
                劉貹岩律師
                鍾凱勳律師
右列被告因業務過失傷害案件，經檢察官提起公訴（八十九年度偵字第一七七六五號
），本院判決如左：
    主  文
甲○○從事業務之人，因業務上之過失傷害人，處有期徒刑月，如易科罰金以佰
元折算壹日。
    事  實
一、甲○○係計程車司機，以駕駛營業小客車載運不特定人為業，為從事駕駛業務之
    人。其於民國八十九年五月十八日六時許，駕駛車牌號碼Ｅ八—０六八號營業小
    客車，沿臺北市○○○路○段由西往東方向行駛，行經該路段七十三號前時，本
    應注意汽車迴車時在劃有分向限制線之路段，不得迴車，且迴車前應暫停並顯示
    左轉燈光或手勢，看清無來往車輛，並注意行人通過，始得迴轉，而依當時天候
    晴、有日間自然光線、路面狀況乾燥、無缺陷且視距良好，並無不能注意情形，
    詎甲○○疏於注意及此，於該劃有雙黃線即分向限制線之路段，竟違規暫停欲行
    迴轉，其車輪並已左偏，此時適有亦違反該路段內側車道劃設有「禁行機車」之
    標線指示及疏於注意車前狀況並採取必要之安全措施，由庚○○騎乘車牌號碼Ｐ
    ＱＤ—九六二號重型機車，沿同路對向內側車道行駛而至該處，見狀閃煞不及致
    其人車倒地滑行，造成庚○○受有左髖骨脫位合併股骨頭、髖臼受損及周圍韌帶
    部分斷裂之輕傷害。
二、案經庚○○訴由臺北市政府警察局中山分局報請臺灣臺北地方法院檢察署檢察官
    偵查起訴。
    理  由
一、訊據被告甲○○矢口否認右揭犯行，辯稱：伊是在長安東路上面從林森北路往新
    生北路的方向走，是靠最右邊車道走，因為右邊有路邊停車就往左偏，但是很遠
    的時候就看到一台機車騎的很快，就不知怎樣摔倒滑到這邊，伊看到對方（指告
    訴人庚○○）的時候還在騎車，是過了號誌燈的部分才摔倒滑到伊車前等語；其
    辯護意旨則以：(一)肇事地點為台北市中山區○○○路○段七十三號前之位置，該
    地址乃係「七—十一」便利商店長新店，依據二十四小時便利商店運作方式，商
    品補給作業於清晨六時十五分左右進行，告訴人恐係為閃避停放路邊卸貨之貨車
    而自行滑倒，因告訴人既違規行駛於禁行機車之內側車道，發現有對向來車欲迴
    轉而有受碰撞之危險時，依人之生理反應作用，應會往外側車道方向閃躲，本案
    告訴人不為上開閃避行動，顯見斯時應有令其無法閃避動作之事由或障礙存在，
    即告訴人原行駛於外側車道，為超越、閃避外側車道上停車卸貨之貨車，而突然
    駛往內側車道，惟因車速過快，於驚見被告暫停中車輛後緊急煞車，致使其滑倒
    而受傷。(二)依據事故現場圖以觀，於「Ｂ車（即被告車輛）行向」下載有「Ａ車
    駕駛（即告訴人）稱」，此外，別無其他Ｂ車車痕跡證之記載，足證事故現場雙
    黃線處並未有Ｂ車車胎之壓痕，既無壓痕跡證，不可僅據告訴人不客觀之陳稱，
    即認被告有違規迴轉之情事。(三)另依據台北市車輛行車事故鑑定委員會鑑定結果
    ，認為無明確之跡證可研判被告車輛有違規情形等語，資為辯解（參見本院九十
    一年十月二十三日訊問筆錄及刑事答辯狀）。
二、惟查：
(一)、告訴人庚○○於前開時、地騎乘機車，確因被告欲於劃設有雙黃線之路段違規迴
    車，且疏未注意讓直行之告訴人機車先行，致告訴人所騎乘機車閃避不及而失控
    倒地，告訴人受有如事實欄所載之傷害等情，業據告訴人迭於八十九年五月十八
    日及八月七日警局詢問、八十九年九月二十二日檢察官偵查（參見偵查卷宗第四
    頁正反面、第二十頁反面）及九十二年九月二十五日本院審理中指述綦詳，另告
    訴人所騎乘機車受有左側後視鏡斷裂、左側車身刮地痕之車損情況，而被告所駕
    駛車輛於處理本件交通事故之警員到場前已先行離去，迨於八十九年六月十四日
    通知其到案說明並檢查所駕車輛車身時，車身無明顯碰撞之痕跡，此亦有臺北市
    政府警察局中山分局製作記載本件事故發生情形之道路交通事故調查報告表、道
    路交通事故補充資料表、交通事故談話紀錄表、交通事故車輛勘驗紀錄表及自首
    調查表等件附於偵查卷內足憑，再告訴人確因本件交通事故受有如事實欄第一項
    所載之傷害等情，有台北市政府消防局九十二年三月十三日北市消勤字第０九二
    三０六二二六００號函覆本院之救護記錄表一紙在卷可參，亦據其提出臺北市馬
    偕紀念醫院診斷書證明書一紙在卷為憑，並經本院函詢馬偕醫院屬實，此有該院
    九十二年三月七日馬院醫骨字第九二０五五五號函文在卷可稽，又被告於警局詢
    問、檢察官偵查及本院審理時，均不否認確於右揭時、地行經肇事地點時，見告
    訴人騎乘機車失控滑倒在其車前等語，足徵告訴人指述其騎乘機車確因被告駕車
    突然迴轉致其閃避不及而倒地受創等情，信而有徵。
(二)、本件車禍發生之經過，(1)據告訴人於本件車禍發生後不久即八十九年五月十八日
    七時二十分許，在前揭馬偕醫院由台北市政府警察局松山分局交通分隊警員戊○○所為之交通事故談話紀錄表陳述：「我駕車戴安全帽沿長安東路東往西分向行
    駛內側車道，至肇事地點肇事前我車直行時，我看見前方壹拾公尺處有部營小客
    Ｅ八—０六八號沿長安東路西往東行駛，且在肇事處準備迴轉（西往西），我看
    見該車的輪子已轉向，但該車Ｅ八—０六八號的車頭還未超過雙黃線，我見狀煞
    車之後我車即滑倒……」等語，另告訴人於八十九年八月七日警局詢問亦為相同
    之陳述，又其於八十九年九月二十二日檢察官偵訊時亦到庭陳述：「是被告違規
    迴轉，我看見來不及才撞倒他，當時天快亮了，馬路上只有他（指被告）一輛車
    ，沒有卸貨小貨車……」及九十二年九月二十五日本院審理時到庭證述：「事隔
    那麼久，我只記得對方突然從路邊迴轉出來，距離很近，我就緊急煞車後滑倒撞
    到他」、「他是在我正面突然轉出來」、「（問：當時你有緊急煞車？）是的」
    、「因為煞車倒地滑行，我們是沒有直接撞」等語，(2)另審酌前揭松山分局交通
    分隊製作道路交通事故補充資料表之記載，告訴人所騎乘重型機車有左側車身刮
    地痕等車損情形，(3)再依道路交通事故調查報告表所附之現場圖所示，告訴人所
    騎乘重機車刮地痕起點，位於長安東路一段七十三號前東向西有標示「禁行機車
    」之內側車道上，南距道路分向限制線有０點一公尺，向西延伸長約八公尺後轉
    向西北方，尾端南距道路分向限制線有０點七公尺等情，是由前揭告訴人所陳述
    之肇事經過，肇事現場所遺留之機車刮地痕之位置及兩車之車損情況，足見告訴
    人在標示「禁行機車」之內側車道上騎乘機車，確因對向車道行駛之被告欲於劃
    而失控倒地等情無訛。
(三)、被告雖以前揭情詞為辯，矢口否認駕車欲違規迴轉時致告訴人失控倒地；惟查：
    (1)據被告事後經警員通知到案說明所為之八十九年六月十四日交通事故談話紀錄
    表，八十九年八月七日警局詢問筆錄均表示：當其沿長安東路由西向東內側車道
    行駛，至該路一段七十三號前時因紅燈臨停，突見對向車道有部機車為閃避同向
    停車卸貨之小貨車，而失控滑倒在其車前，其於交通事故談話紀錄更陳稱：當時
    同車道前方尚有一部自用轎車遇紅燈暫停，伊也尾隨停下等語（參見偵查卷宗第
    四至五頁、第二十頁反面），惟依卷附道路交通事故調查報告表所附現場圖，長
    安東路一段七十三號附近僅為一般雙向直行車道，並非係設有行車號誌管制之交
    岔路口，再依告訴人騎乘機車刮地痕之位置，均位在長安東路一段七十三號前東
    向西之內側車道上，且尾端尚轉向西北方即車行方向之外側車道，此與告訴人稱
    為閃避被告欲跨越分向限制線迴轉之行車方向相同，被告辯稱在交岔路口臨停等
    紅燈時，見告訴人失控滑倒在車前等語，顯與事實不符，不足採信。(2)又被告辯
    稱被害人為閃避同向車道停車卸貨之小貨車而失控滑倒一節，然已為告訴人所否
    認，而被告就此部分有利於己之事實，並無法舉證以實其說，而本院依職權傳喚
    證人即被告指稱當時到場處理本件交通事故之臺北市政府警察局中山分局警備隊
    警員己○○，以及到場實施救護之臺北市政府消防局隊員丁○○、乙○○分別於
    九十二年一月二十七日及五月十九日到庭證述車禍相關事宜，均稱因時間久遠而
    不復記憶（參見本院訊問筆錄），退步言之，縱使告訴人車行前方有小貨車佔用
    外側車道卸貨等情為真，然依告訴人自承騎乘機車違規在該路段內側車道等情觀
    之，亦與其車行方向無涉，實難臆測告訴人機車係因佔用外側車道卸貨之小貨車
    而失控滑倒，況依卷附道路交通事故調查報告表中現場圖所示，告訴人騎乘機車
    失控倒地後刮地痕之位置，均緊鄰車道分向限制線，故該刮地痕之始點並非始於
    外側車道抑或內側車道中間位置，亦足見被告辯稱當時告訴人閃避佔用外側車道
    卸貨之小貨車而失控滑倒等情，與常情有違，亦不足採。(3)再者，前揭現場圖雖
    無記載被告所駕駛車輛之輪胎壓痕或其他跡證，又被告經通知其到案說明並檢查
    所駕駛車輛車身時，車身無明顯碰撞之痕跡，此亦有交通事故車輛勘驗紀錄表在
    卷可參，並經證人即當時到場處理本件車禍之臺北市政府警察局中山分局交通分
    隊警員丙○○於九十二年二月二十四日到庭證述明確，然本件車禍係被告行駛至
    劃有雙黃線即分向限制線之肇事路段，暫停欲行違規迴轉，已如前述，故被告車
    輛並無採取閃避或緊急煞車之措施，現場無被告車輛輪胎壓痕或其他跡證，亦不
    違常情，況告訴人當時見狀閃避不及而先行失控倒地，兩車並未發生碰撞，已為
    其所自述在卷（參見九十二年九月二十五日本院審理筆錄），被告車輛無明顯之
    撞痕，亦為事理之常，惟劃設有雙黃線之路段不得迴車，被告於上開劃有雙黃線
    之路段迴車，即屬違規，縱其尚未超越雙黃線即使告訴人之機車失控倒地，仍無
    解於其違規肇事之責。綜上所述，被告所辯顯不足採。
(四)、按汽車迴車時，在設有禁止迴車標誌或劃有分向限制線之路段，不得迴車，又汽
    車迴車前，應暫停並顯示左轉燈光或手勢，看清無來往車輛，並注意行人通過，
    始得迴轉；本件車禍發生時所適用之八十九年九月十四日道路交通安全規則第一
    百零六條第二款、第五款分別定有明文。被告為已考領駕照之駕駛人，對此實難
    諉稱不知，依卷附道路交通事故調查報告表所載，肇事當時天候晴、有日間自然
    光線、路面柏油、乾燥、無缺陷、無障礙物、視距良好等情，並無不能注意情事
    ，被告行經上開劃有分向限制線路段違規迴轉，又疏未注意看清對向車道前方並
    無來車即冒然搶先左偏迴轉，可見其未遵守上開道路交通安全規則之規定而有過
    失至明，至本件肇事責任經送請臺北市車輛行車事故鑑定委員會鑑定及台北市交
    通局覆議結果，前者認被告稱當時其無迴轉之意圖及未曾與告訴人機車發生碰撞
    ，再參照警方勘驗紀錄記載被告車輛無明顯碰撞痕跡，而無法研判被告是否為本
    案肇事車輛，後者以雙方就肇事情形各執一詞，被告車輛無明顯碰撞痕跡，雙方
    肇事後均未保留現場，亦無目擊證人目睹肇事情形何者所述為真，因資料不足，
    無法製作覆議意見等語，均為本院所不採，本院依卷內資料獨立判斷，不受拘束
    ，附此敘明。
(五)、次按道路交通安全規則中所稱之汽車指在道路上不依軌道或電力架線而以原動機
    行駛之車輛（包括機器腳踏車），前項第一款所指之汽車，如本規則同一條文或
    相關條文就機器腳踏車另有規定者，係指除機器腳踏車以外四輪以上之車輛，道
    路交通安全規則第二條第一項第一款、第二項定有明文，又依同前規則第九十條
    及道路交通標誌標線號誌設置規則第一百七十八條規定，駕駛人駕駛汽車（含機
    車），駕駛人應遵守道路交通標誌、標線、號誌之指示，「禁行機車」標字用以
    告示本車道禁止機器腳踏車通行，再駕駛人應注意車前狀況，並隨時採取必要之
    安全措施，道路交通安全規則第九十四條第三項亦有明文。本件依據卷附交通事
    故調查報告表所載，長安東路雙向內側車道劃設有禁行機車之標線，此部分亦有
    前揭證人丙○○警員到庭證述明確，告訴人於該路段行駛內側車道已違反上述之
    規定，又依交通事故談話記錄表所載，告訴人陳述當時行經肇事路口，約距十公
    尺時發現被告迴車之車前狀況，然仍閃避不當而失控倒地，亦足見其雖注意車前
    狀況，然並未隨時採取必要之安全措施，其違反道路交通安全規則第九十四條第
    三項之規定，告訴人對本件車禍之發生亦有過失存在，堪予認定，惟仍無解於被
    告之過失責任。
(六)、綜上所述，本件事證明確，被告所辯要屬卸責、避就之詞，委無可採，其犯行堪
    以認定，應依法論科。
三、被告以駕駛營業小客車維生，為從事駕駛業務之人，是核被告所為，係犯刑法第
    二百八十四條第二項前段從事業務之人因業務上過失傷害人罪。又被告於肇事後
    ，雖待救護人員前往現場處理並將告訴人送醫後始行離去，此為告訴人於前揭交
    通事故談話記錄表所肯認，然被告並未於有權偵查犯罪權限之警員戊○○前往車
    禍現場或告訴人就醫醫院處理時在場，並向該員承認其為肇事人而願接受裁判，
    亦經證人戊○○於九十二年一月二十七日本院調查時到庭證述明確，並有填具自
    首調查表所載之情況在卷可參，嗣後告訴人向臺北市政府警察局中山分局提出告
    訴，被告經傳喚到案說明案情，復由被告在警局詢問、檢察官偵查及本院審理時
    ，均矢口否認有與告訴人之機車發生擦撞等情觀之，可認被告於事故發生後向處
    理之警員陳述肇事經過，並未有接受裁判之意，是被告並不合於刑法第六十二條
    前段所定對於未發覺之犯罪自首而接受裁判之要件。審酌被告與告訴人就本件車
    禍之過失程度、被告犯後猶矢口否認過失以及迄今尚未與告訴人就民事賠償達成
    和解等一切情狀，量處如主文所示之刑，以資懲儆。又被告行為後，刑法第四十
    一條易科罰金之規定，已於九十年一月十日修正公佈、同年月十二日生效，將得
    易科罰金之範圍擴及「犯最重本刑為五年以下有期徒刑以下之罪，而受六個月以
    下有期徒刑或拘役之宣告，因身體、教育、職業、家庭之關係或其他正當事由，
    執行顯有困難者，……」經比較修正前後關於易科罰金之規定，以修正後之新法
    對於被告較為有利，而本件所宣告之刑又合於諭知易科罰金之折算標準，爰依刑
    法第二條第一項前段適用刑法第四十一條第一項規定，諭知易科罰金之折算標準
    。
四、據上論斷，依刑事訴訟法第二百九十九條第一項前段，刑法第二條第一項前段、
    第二百八十四條第二項前段、第四十一條第一項前段，罰金罰鍰提高標準條例第
    一條前段、第二條，判決如主文。
本案經檢察官周士榆到庭執行職務。
中      華      民      國    九十二    年      十      月      九      日
                                      臺灣臺北地方法院交通法庭
                                          審判長法  官  陳博文
                                                法  官  陳婷玉
                                                法  官  鄧德倩
右正本證明與原本無異。
如不服本判決，應於判決送達後十日內向本院提出上訴狀（應抄附繕本）。告訴人或
被害人如對於本判決不服者，應具備理由請求檢察官上訴，其上訴期間之計算係以檢
察官收受判決正本之日期為準。
                                                書記官  石幸代
中      華      民      國    九十二    年      十      月      九      日
附錄本案論罪科刑法條全文：
中華民國刑法第二百八十四條
 (過失傷害罪)
因過失傷害人者，處六月以下有期徒刑、拘役或五百元以下罰金，致重傷者，處一年
以下有期徒刑、拘役或五百元以下罰金。
從事業務之人，因業務上之過失傷害人者，處一年以下有期徒刑、拘役或一千元以下
罰金，致重傷者，處三年以下有期徒刑、拘役或二千元以下罰金。


司法院資訊處製作；財團法人民間司法改革基金會備份。
